【裁判字號】    97,重家上,1
【裁判日期】    970709
【裁判案由】    分割遺產等
【裁判全文】
臺灣高等法院臺中分院民事判決         97年度重家上字第1號
上  訴  人  丙○○
訴訟代理人  武燕琳律師
被上訴人    林嘉卿
            甲○○
上列2人共同
訴訟代理人  賴書貞律師
被上訴人    乙○○    住台中市○區○○路3段19號4樓
訴訟代理人  徐曉萍律師
上列當事人間請求分割遺產等事件，上訴人對於中華民國96年11
月16日臺灣臺中地方法院96年度重家訴字第3號第一審判決提起
上訴，本院於97年6月25日言詞辯論終結，判決如下：
    主  文
上訴、追加之訴及其假執行之聲請均駁回。
第二審訴訟費用由上訴人負擔。
    事實及理由
一、上訴人於原審起訴主張：兩造之母即被繼承人林劉秀鶯於民
    國（下同）95年1月15日逝世，兩造俱為法定繼承人，應繼
    分各為4分之1。被繼承人去世時，遺有不動產、股票、對被
    上訴人甲○○之債權等遺產，被繼承人並未以遺囑禁止繼承
    人分割遺產，兩造亦未以契約禁止分割遺產，因兩造迄今仍
    無法達成分割協議，爰依民法第1164條規定，依遺產之種類
    ，主張分割方法如后：(一)關於坐落如附表所示之不動產，業
    於95年5月26日辦妥繼承登記為公同共有，爰請求將附表所
    示之不動產以應繼分各為4分之1比例變更登記為分別共有。
    (二)股票部分關於台新金融控股股份有限公司股份16,827股、
    南亞塑膠工業股份有限公司股份20股及大亞電線電纜股份有
    限公司股份180股，由於上開公司均為公開發行股票之上市
    公司，其股份之轉讓係經由證券集中市場交易，股票則多以
    無記名方式混藏寄託於臺灣證券集中保管股份有限公司，且
    因上開公司股份，部分為證券交易市場所稱之畸零股，加以
    交易價格漲跌無常等因素，倘以股票分配予兩造，恐非合適
    ，為此主張上開股份宜予變價，將所得價金依各4分之1應繼
    分比例分配予兩造。(三)存款（對被上訴人甲○○之債權）部
    分：緣兩造先父林有田於85年3月4日去世，其遺產由配偶
    林劉秀鶯及5名子女繼承，依其等於85年8月28日簽訂之林有
    田遺產分割契約書所示，除坐落臺中市○○區○○段66之1
    地號土地，由配偶及子女共6人平均繼承，各取得應有部分6
    分之1外，其餘不動產及銀行存款等財產，均歸林劉秀鶯繼
    承。嗣上訴人之二哥林嘉瑞於89年2月14日因病死亡，由於
    林嘉瑞未婚且無子嗣，故其遺產依法全數歸由林劉秀鶯單獨
    繼承。由於林劉秀鶯原已年高，身體欠佳，故生前其名下及
    前揭繼承自林有田、林嘉瑞之遺產，即由其三子即被上訴人
    甲○○負責管理。因林劉秀鶯業於95年1月15日去世，林劉
    秀鶯與被上訴人甲○○間之財產管理委託關係即行終止，而
    兩造同為林劉秀鶯之繼承人，依法被上訴人有彙整相關憑證
    ，向其他繼承人說明管理林劉秀鶯財產始末之義務，並負有
    將受託管理之財產返還於全體繼承人之義務。被繼承人林
    劉秀鶯名下之存款合計應為新臺幣（下同）14,439,913元（
    包括誠泰商業銀行臺中公益分行第000000000000號帳戶3,97
    9,696元、臺中五權路郵局第0000000號帳戶8,678,992元、
    遠東銀行臺中文心分行第000-000-0000000-0帳戶1,781,225
    元）及林劉秀鶯前揭繼承自林有田之存款2,059,579元〔包
    括臺灣銀行臺中分行優惠儲蓄存款42萬元、臺灣銀行臺中分
    行活期儲蓄存款31,548元、臺中31支郵局216,787元、臺中
    市第八信用合作社（後改制為誠泰商業銀行）活期存款91,2
    44元、臺中市第八信用合作社定期存款130萬元〕、繼承自
    林嘉瑞名下之存款10,326,165元（包括花旗銀行信義分行10
    ,174,450元、新莊三支郵局151,715元），合計26,825,657
    元，本應為被繼承人林劉秀鶯之遺產，返還於全體繼承人，
    惟於被繼承人林劉秀鶯生前已遭被上訴人甲○○以管理財產
    為名挪用殆盡，被上訴人甲○○拒不歸還，顯已侵害其他繼
    承人權益，爰主張前開委任關係終止後之回復原狀請求權，
    予以分割。另被繼承人林劉秀鶯除應有前揭合計26,825,6
    57元存款外，伊生前因資金需求，由被上訴人甲○○代被繼
    承人林劉秀鶯先行給付伊共200萬元，此部分依民法第1173
    條規定，應歸扣計入為應繼遺產，再於遺產分割時，由伊應
    繼分中扣除。準此，被繼承人林劉秀鶯遺產在債權部分合計
    為28,825,657元，由兩造共4名子女平均繼承，即每人可分
    7,206,414元，而伊部分扣除前揭應歸扣之200萬元，尚可分
    得5,206,414元，爰依委任契約或不當得利之法律關係，主
    張被上訴人甲○○應將分配款項，逕行給付予上訴人及其他
    繼承人即被上訴人林嘉卿、乙○○等語。求為判決：(一)被繼
    承人林劉秀鶯所遺如附表所示土地及建物准予分割，並由上
    訴人丙○○及被上訴人林嘉卿、甲○○、乙○○各按應有部
    分4分之1比例分別共有。(二)被繼承人林劉秀鶯所遺台新金融
    控股股份有限公司股份16,827股、南亞塑膠工業股份有限公
    司股份20股及大亞電纜股份有限公司股份180股准予變賣，
    並將所得價金各按應繼分4分之1比例分配予兩造。(三)被上訴
    人甲○○應給付上訴人5,206,414元、給付被上訴人林嘉卿
    及乙○○各7,206,414元及均自起訴狀繕本送達翌日起至清
    償日止，按年息5％計付之利息。(四)願供擔保，請准宣告假
    執行。
二、經原審為上訴人敗訴之判決，上訴人不服，提起本件上訴，
    聲明：(一)原判決廢棄。(二)上廢棄部分，被繼承人林劉秀鶯所
    遺如附表所示土地及建物准予分割，並由上訴人丙○○及被
    上訴人林嘉卿、甲○○、乙○○各按應有部分4分之1比例分
    別共有。(三)被繼承人林劉秀鶯所遺台新金融控股股份有限公
    司股份16,827股、南亞塑膠工業股份有限公司股份20股及大
    亞電纜股份有限公司股份180股准予變賣，並將所得價金各
    按應繼分4分之1比例分配予兩造。(四)被上訴人甲○○應給付
    上訴人5,206,414元及自起訴狀繕本送達翌日起算至清償日
    止，按年息5％計付之利息。(五)訴訟費用由被上訴人共同負
    擔。(六)上訴人願供擔保，請准為假執行之宣告。併稱：
    (一) 95年2月4日立「先慈林媽劉太夫人秀鶯遺產分割協議書
       」（以下簡稱靈前協議書」後，被上訴人甲○○、林嘉
       卿於95年6月3日傳真出具之授權書、切結書中可知關於
       遺產分配已不再保留、不動產分配係四人均分，並有現
       金找補之記載，均與靈前協議書所載有所不同，亦為被
       上訴人乙○○所出具之書面中所同意，足見至起訴時兩
       造即已同意重新分配遺產。亦無現金保留50萬元三年內
       不分配之約定。就切結書中僅關於不動產按國稅局核課
       價值計算及分配方法，伊及被上訴人乙○○不同意。
    (二)本件靈前協議書之記載，伊與被上訴人乙○○均爭執塗改
      部分未經同意，肉眼比對筆跡明顯不同，塗改處並無簽名
      或按指紋，顯然被上訴人林嘉卿與甲○○二人均在未經伊
      同意而塗改。倘為公平之分配，為何不動產部分均無相互
      找補約定，較有價值之不動產全分配與男系子孫而不用找
      補，焉符事理？況95年2月4日靈前協議書分配多屬建議，
      如第2項關於林嘉瑞所有在新店之房屋，被上訴人林嘉卿
      「希望」繼承云云，但該房地價值甚高，以此房屋價值抵
      償30萬元貸款，不合情理。再者，台中市○○街及太原路
      房屋，被上訴人乙○○居住該處已數十年，又無負債，沒
      有理由放棄該處房地，況被上訴人甲○○定居台北多年，
      以其工作及生活圈，何必要求台中前開兩處不動產。
    (三)本件被繼承人林劉秀鶯繼承之遺產，應包括兩造先父林有
      田85年3月4日過世後由林劉秀鶯單獨繼承之現金2,059,57
      9元，及兩造手足林嘉瑞遺產中現金部分10,326,165元，
      而被繼承人林劉秀鶯生前於各銀行尚有存款計1,443,9913
      元，是以，被繼承人林劉秀鶯於95年1月15日過世時，加
      計贈與伊越南投資之200萬元應予歸扣；另參酌被上訴人
      甲○○、林嘉卿於台灣士林地方法院檢察署96年度偵字第
      10765號案件中所提出之「85-95年支出費用說明總表」，
      亦均可証被繼承人林劉秀鶯遺產之現金總額應為28,825,6
      57元。林嘉瑞歿後，被上訴人甲○○、林嘉卿陸續共謀領
      取1,046,182元、奠儀173,024元、安養中心退還之保証金
      ，及林嘉瑞歿後其存於花旗銀行帳戶存款之利息，即自89
      年2月14日起至91年7月2日止合計366,616元，遭被上訴人
      甲○○以偽造文書方式領取一空，合計為2,9003,354元，
      是以不應僅憑國稅局遺產稅免稅清單認定被繼承人林劉秀
      鶯現金遺產範圍。
    (四)至被上訴人甲○○、林嘉卿主張之支出1946萬餘元，絕大
      部分開銷屬於林嘉瑞生前以自己存款支付，非以被繼承人
      林劉秀鶯之遺產負擔，且多項費用可疑。被上訴人甲○○
      自87年3月2日起至89年2月8日止，於林嘉瑞生病期間，自
      林嘉瑞之郵局帳戶總計提領3,202,623元，提領金額足以
      支付被上訴人甲○○所列出林嘉瑞自87年3月以來之醫藥
      費、生活喪葬遺產稅及債務等費用合計之2,692,543元，
      尚有餘額，而非自林嘉瑞歿後之花旗銀行帳戶支出。又被
      繼承人林劉秀鶯生前日常開銷中固定扣款者如水、電、瓦
      斯、電話費、房屋稅、地價稅等，早於85年至95年即自被
      繼承人林劉秀鶯在世時誠泰銀行帳戶自動扣款。其他生活
      開銷，自林有田於85年3月4日過世後至被繼承人林劉秀鶯
      中風之90年3月25日前，被繼承人林劉秀鶯均在被上訴人
      乙○○住處生活，由被上訴人乙○○採買生活必需品，且
      林有田過世至89年2月14日林嘉瑞過世之間，兩造亦每人
      每月給付被繼承人林劉秀鶯3,000元，合計按月計有15,00
      0元可花用，以及其他節慶紅包等，被繼承人林劉秀鶯生
      活所需及金錢均不虞匱乏，無動用存款之必要。至被繼承
      人林劉秀鶯中風後，伊與被上訴人乙○○均積極給付被繼
      承人林劉秀鶯生活費，衡情被上訴人林嘉卿、甲○○應無
      另行提領被繼承人林劉秀鶯存款以供生活之必要。被上訴
      人甲○○於臺灣士林地方法院檢察署96年度偵字第10765
      號卷宗所附帳冊內容，伊承認之支出，僅有聘用外勞支出
      720,214元、健順安養中心687,911元部分。被繼承人林劉
      秀鶯遺產中現金總額應為27,417,532元。被上訴人雖曾分
      別於89年8月28日、91年7月12日自林嘉瑞於花旗帳戶匯90
      萬元及254,408元入林劉秀鶯之郵局帳戶，共1,154,408元
      ，然嗣後又分別於89年11月16日提領30萬元、90年1月2日
      提領70萬元、91年7月15日提領26萬元，共計提領126萬元
      ，用途不明。綜上，被繼承人林劉秀鶯帳戶內之資金確為
      自有資金，而非來自林嘉瑞花旗銀行帳目之存款，林嘉瑞
      於花旗、郵局帳戶之資金與被繼承人林劉秀鶯於郵局、遠
      東銀行、誠泰銀行帳戶之資金，均各自獨立，支出亦各自
      支付。被上訴人甲○○偽造林嘉瑞花旗銀行之匯款申請書
      、取款單等，或直接提領現金，或自所匯之帳戶提領現金
      共10,541,066元自行花用，減損林嘉瑞之遺產額，侵害被
      繼承人林劉秀鶯之權利，於被繼承人林劉秀鶯去世後亦減
      損被繼承人林劉秀鶯之遺產額，侵害包括伊在內全體繼承
      人權利。
    (五)據本件起訴前伊與被上訴人林嘉卿之通話內容，可知被繼
      承人林劉秀鶯過世前繼承之現金，即遭被上訴人林嘉卿及
      甲○○共謀提領存在被上訴人甲○○帳戶下，且95年2月4
      日協議書內容隱匿遺產中林劉秀鶯在世時繼承自林有田、
      林嘉瑞之現金部分，僅讓上訴人及被上訴人乙○○繼承一
      部份林劉秀鶯之遺產。被繼承人林劉秀鶯之遺產除國稅局
      免稅證明書所載股票及不動產、銀行存款69,108元外，尚
      有合計26,656,549元為甲○○提領，此部分應歸算為被繼
      承人林劉秀鶯之遺產，又被繼承人林劉秀鶯在世時曾贈與
      伊200萬元供周轉之用，依民法第1173條應歸扣，總計被
      繼承人林劉秀鶯之遺產總額為28,825,657元，應由兩造按
      4分之1比例繼承之，則每人各得7,206,414元，但伊歸扣
      後僅能分配5,206,414元。
    (六)伊於原審起訴狀即併同將被繼承人林劉秀鶯過世前遭被上
      訴人甲○○挪用之金錢一併主張，依伊繼承被上訴人林劉
      秀鶯之委任、不當得利及繼承之法律關係訴請返還，並將
      之計算為遺產範圍。至本院增加法律上主張，主張上開金
      額於被上訴人林劉秀鶯生前即遭被上訴人甲○○私自挪用
      而有侵占之嫌，並應計算為遺產範圍進行分配等語。
三、被上訴人林嘉卿、甲○○等則答辯聲明為：(一)上訴駁回。(二)
    上訴費用由上訴人負擔。(三)如受不利判決，被上訴人願供擔
    保請准宣告免為假執行。併辯稱：
    (一)兩造簽立系爭遺產分配協議書以決定遺產分配方式，該協
      議書已明確約定現金部分預留遷葬等費用後，餘款於3年
      期滿後再行計算分配，目前時間尚未屆至，上訴人請求計
      算並分配實無理由。倘上訴人對金額有意見應於當時提出
      異議，既已簽署即應受拘束。
    (二)兩造並未合意解除上開遺產分配協議書，上訴人所提授權
      書及切結書內容並無重為分配之意思。被上訴人林嘉卿出
      具之授權書，載明分配之不動產之仁美段土地同遺產分配
      協議書第1條所載、新店市之建物、土地即前開協議書第2
      條所載，是以授權書仍係依照遺產分配協議書內容授權被
      上訴人甲○○處理登記事宜。至於被上訴人甲○○出具之
      切結書，前段第1、2、3點說明不動產與動產部分4人均分
      ，僅是將不動產及動產之價值依國稅局核定之價值計算後
      ，將每人可分得之金額載明而已，其性質只是遺產分配協
      議書之補充而已，並非如上訴人主張要將不動產以每人4
      分之1持分之方式分配為單獨所有或維持共有，且平均分
      配價值亦與遺產分配協議書第6條之約定相符，切結書中
      並強調「依林嘉卿、甲○○、乙○○及丙○○4人協議之
      遺產分配方式」，並具體指出繼承人分配之不動產位置，
      與原訂之遺產分配協議並無不符之處。是以依協議書及切
      結書之內容，被上訴人林嘉卿及甲○○並無變更遺產分配
      協議書之內容，只是重申及補充遺產分配協議書內容而已
      。且上開授權書及切結書只是被上訴人林嘉卿及甲○○出
      具之單方文書，難認所有繼承人有合意解除遺產分配協議
      另行分配之意。
    (三)上訴人與被上訴人乙○○主張被上訴人甲○○出具之切結
      書為兩造同意重分之依據，然其二人提出之不動產分配位
      置與切結書、授權書內容不儘相符，且切結書是按國稅局
      核定價值計算，並未提及按市價找補一事。動產部分，切
      結書記載每人分得之動產價值為260萬元，上訴人陳稱現
      金部分應分配5,206,414元，被上訴人乙○○主張應分配
      7,206,414元，顯對切結書內容並未達成共識，足證兩造
      並未就遺產分配達成新的協議。
    (四)遺產分配協議書第1點打字部分僅提及四張犁祖厝皆歸被
      上訴人林嘉卿繼承，包括被上訴人乙○○、甲○○及上訴
      人先前已繼承部分均合併回歸被上訴人林嘉卿繼承，並未
      約定被上訴人林嘉卿需支付被上訴人乙○○及上訴人價金
      ，對被上訴人林嘉卿誠屬有利，若非4人討論決議結果，
      斷無必要自行加上「大姊及惠良之6分之1由大哥買回」之
      限制。至於被上訴人乙○○所爭議之遺產分配協議書第4
      條內容，當初此條是因考慮到被上訴人乙○○與其配偶經
      商失敗，為避免被上訴人乙○○名下財產遭查封，方會做
      此約定。徵諸修改前與修改後之內容並無不同，至於將來
      由被上訴人乙○○之子女承繼其權利，兩造亦有口頭協議
      ，故被上訴人林惠邦確實是依4人同意之內容為修改，並
      未任意篡改。
    (五)被繼承人林劉秀鶯生前存摺中所有款項之提領、運用，皆
      係經被繼承人林劉秀鶯同意，上訴人主張被上訴人甲○○
      提領之款項皆應列入遺產計算，完全不考慮被繼承人林劉
      秀鶯生前之生活開銷及必要支出。被繼承人林劉秀鶯90年
      3月中風後，即回被上訴人林嘉卿家中安養，僱用外勞照
      顧，並延請中醫師及復健師治療，於93年間安排至安養中
      心照護，期間花費龐大。相關帳冊、單據及用途，於士林
      地方法院檢察署96年度偵字第10765號起訴書已由檢察官
      調查確認無不法之處，上訴人要求再行調查，實無必要。
      亦不同意上訴人於二審為訴之追加等語。
四、被上訴人乙○○則以：
    (一)本件上訴人起訴請求分割遺產，伊就訴訟標的之法律關係
      逕行認諾。
    (二)被上訴人林嘉卿於本院97年2月26日審理中已自認遺產分
      割協議書經被上訴人甲○○塗改。該塗改內容未經伊同意
      及簽章，伊配偶身故後，伊業已拋棄繼承，並無任何負債
      ，登記於伊名下之財產從未有查封或遭人催討情事，被上
      訴人林嘉卿所辯，並不實在。況兩造於95年6月間已同意
      重新分配，有被上訴人林嘉卿、甲○○之授權書、切結書
      足稽，被上訴人甲○○簽立之切結書與95年2月4日之分割
      協議書之內容大不相同，且被上訴人甲○○既取得被上訴
      人林嘉卿之授權處理遺產分配事宜，原分割協議書應已失
      效。
    (三)兩造之父林有田逝世後，被繼承人林劉秀鶯之印章、存摺
      及金錢均交付被上訴人甲○○，伊亦將被上訴人林劉秀鶯
      之定期存單、保單交給被上訴人甲○○，惟伊迄今未看過
      被繼承人林劉秀鶯之帳目。伊從未見過被上訴人林嘉卿、
      甲○○給付被繼承人林劉秀鶯任何款項、生活開銷等，被
      上訴人林嘉卿抗辯所提領之款項應考慮被繼承人林劉秀鶯
      生活開銷云云，由台灣士林地方法院檢察署96年度偵字第
      10765號案件之帳冊與被上訴人甲○○所提出之帳冊比較
      下，足見被上訴人甲○○所提出之帳冊並不實在。
    (四)依95年6月1日之切結書可見，兩造均同意就被繼承人林劉
      秀鶯所遺座落台中市○○○段12之15地號土地及同段4251
      建號持分全部（門牌號碼：台中市○區○○路3段19號4樓
      ）分配予被上訴人乙○○，惟因其他不動產如何分配未達
      共識，故就如附表所示不動產，由兩造依各四分之一比例
      分別共有。台新金融控股股份有限公司之股份16,827股、
      南亞塑膠工業股份有限公司20股及大亞電纜股份有限公司
      180股，應予變賣並將所得價金各按應繼分4分之1比例分
      配兩造。現金部分：被上訴人甲○○應給付上訴人5,206,
      414元，給付被上訴人林嘉卿、乙○○各7,206,414元（不
      含伊之不動產經鑑定不足4分之1比例需按市價找補部分）
      等語。答辯聲明：
      (一)原審判決廢棄。
      (二)上廢棄部分，被繼承人林劉秀鶯所遺如起訴書附表所示
        之土地及建物准予分割，由上訴人及被上訴人林嘉卿、
        甲○○、乙○○各按應有部分4 分之1 比例分別共有。
      (三)被繼承人林劉秀鶯所遺台新金融控股股份有限公司16,8
        27股、南亞塑膠工業股份有限公司20股及大亞電纜股份
        有限公司股份180股准予變賣，並將所得價金各按應繼
        分4分之1比例分配兩造。
      (四)被上訴人甲○○應給付被上訴人乙○○7,206,414元及
        自起訴狀繕本送達翌日起算至清償日止，按年息5％計
        算之利息。
      (五)訴訟費用由被上訴人甲○○、林嘉卿共同負擔。
五、本件上訴人主張：兩造之被繼承人林劉秀鶯於95年1月15日
    死亡，兩造均為法定繼承人，就如附表所示之不動產及其他
    股票、現金等動產無法達成分割協議，亦無約定禁止分割，
    爰依民法第1164條請求分割遺產，另被上訴人甲○○有侵占
    現金遺產行為，爰依不當得利、終止委任關係等請求給付云
    云。惟按上訴人對被上訴人既提起分割遺產之訴，其訴訟標
    的對共同訴訟之各人必須合一確定，依民事訴訟法第56條第
    1款之規定，共同訴訟人中一人之行為不利於共同訴訟人者
    ，對全体不生效力。本件被上訴人乙○○所為之聲明附和上
    訴人之聲明，併稱係認諾上訴人所為訴訟標的，參諸前揭說
    明，其認諾及聲明自不生效力，合先敘明。又本件上訴人於
    一、二審主張之基礎事實並無不同，依民事訴訟法第255條
    第1項第2款、第446條第1項規定，追加侵權行為損害賠償之
    訴應予准許。
六、再者，本件上訴人於起訴狀中所主張者乃被繼承人林劉秀鶯
    生前財產由被上訴人甲○○管理，因林劉秀鶯死亡，而與甲
    ○○之委任關係終止及對被上訴人甲○○有債權云云（見原
    審卷第4、5頁，本院卷第217頁反面）。嗣於本院審理中則
    改稱被上訴人甲○○、林嘉卿共謀，甲○○於林劉秀鶯生前
    即私自挪用、侵占，有侵權行為損害賠償之關係（見本院卷
    第216、217頁反面）。其先主張被繼承人林劉秀鶯與被上訴
    人甲○○間委任管理財產之關係，後再主張甲○○有侵占財
    產之侵權行為，其法律關係之主張已有互為矛盾之嫌。蓋苟
    甲○○係受林劉秀鶯委任管理，則其於終止委任關係後固有
    結算、返還保管物之義務，但其未經請求返還前，尚非侵占
    行為。況繼承人有數人時，在分割遺產前，各繼承人對於遺
    產全部為公同共有；且依民法第828條第2項規定，公同共有
    人對共有物之處分，除法律或契約另有規定外，應得公同共
    有人全體之同意，非任何一人所得私擅處分。故如非得公同
    共有人全體之同意，即應由公同共有人全體起訴或被訴，其
    訴訟標的，對於共同訴訟之各人必須合一確定。本件上訴人
    就其主張尚未分割之繼承財產於依侵權行為、終止委任關係
    之回復原狀請求權及不當得利請求權等起訴時，未與同一主
    張之其他繼承人一同起訴，稽諸前開說明，於法亦有未當，
    應予駁回。
七、又上訴人依民法第1164條規定請求分割遺產，併稱：兩造於
    95年2月4日所立之遺產分配協議書，經被上訴人甲○○等擅
    改內容；兩造已另依被上訴人甲○○、林嘉卿於95年6月3日
    傳真之切結書、授權書及乙○○提出之書面同意重新分配遺
    產云云。被上訴人甲○○、林嘉卿則辯稱：兩造於繼承開始
    後，於95年2月4日即在臺中市南屯區○○○街63號（母親靈
    堂前）共同訂立前述靈前協議書。被上訴人甲○○、林嘉卿
    所傳真之授權書及切結書內容並無重為分配之意思。僅係依
    照靈前協議書內容授權被上訴人甲○○處理登記事宜等語。
    而此件靈前協議書上上訴人簽名、指印之真正，已經中央警
    察大學鑑定為上訴人所親為，有該大學96年9月6日校鑑科字
    第0960001533號函暨所附鑑定書附卷足稽。上訴人於本院亦
    不再爭執該靈前協議書非真正，自堪信該靈前協議書為真正
    。是本院自應審究兩造於95年2月4日訂立靈前協議書後，是
    否合意解除前述靈前協議書之契約，有重新分配遺產之協議
    ？經查：
    （一）本件靈前協議書，其內容為：「1.四張犁祖厝祖父遺
          產，父親繼承100坪土地（計劃道路徵收約1/2，另既
          成巷道約20坪；剩下約30餘坪，六個姑媽佔1/10），
          建議由大哥一人繼承原父親所繼承者（包括之前大姊
          惠君、小妹惠良、弟富邦所繼承之1/6，均合併回歸
          大哥嘉卿一人繼承，並處理後續祖先祭祀、宗族掃墓
          事宜）。2.台北嘉瑞新店房子（母親名下）：因大哥
          嘉卿子女均在台北就學及就業，並考慮大哥未來調職
          問題亟需於台北一間房子，且該房子大哥、大嫂結婚
          時共同繳交房屋貸款部分約30萬元，大哥希望繼承後
          ，未來轉昱廷名下，並負責嘉瑞日後掃墓祭祀事宜。
          3.台中市○○街198號14樓之1，建議由富邦繼承，方
          便日後台中有一休息之處。4.台中市○○路○段19號
          之3，四樓房子，應由大姊繼承，但大姊礙於法令規
          定暫由富邦繼承，並無條件由大姊居住至天年，或至
          大姊解除法令禁令後，由富邦與大姊商討後續繼承或
          處理事宜。5.台中縣霧峰土地約21坪，建議由小妹惠
          良繼承。6.其他現金及動產部份請富邦保管並預留父
          親遷葬費用及家族祭祀費用約50萬元，三年後剩餘款
          再平均分配之」，該協議書並經雙方簽名及按手印；
          後因四張犁祖厝祖父遺產，為祖先祭祀、宗族掃墓之
          用、乙○○仍有私人債務未解決，因此雙方協議將上
          開內容修改為「1.四張犁祖厝祖父遺產，父親繼承
          100坪土地（計劃道路徵收約1/2，另既成巷道約20坪
          ；剩下約30餘坪，六個姑媽佔1/10），建議由大哥一
          人繼承原父親所繼承者（包括之前大姊惠君、小妹惠
          良、弟富邦所繼承之1/6，均合併回歸大哥嘉卿一人
          繼承，並處理後續祖先祭祀、宗族掃墓事宜）。（大
          姊及惠良之1/6由大哥買回）。2.台北嘉瑞新店房子
          （母親名下）：因大哥嘉卿子女均在台北就學及就業
          ，並考慮大哥未來調職問題亟需於台北一間房子，且
          該房子大哥、大嫂結婚時共同繳交房屋貸款部分約30
          萬元，大哥希望繼承後，未來轉昱廷名下，並負責二
          哥嘉瑞日後掃墓祭祀事宜。3.臺中市○○街198號14
          樓之1，由富邦繼承，方便日後臺中有一休息之處。
          4.臺中市○○路○段19號之3，四樓房子，由富邦繼承
          ，但無條件由大姊居住至天年。5.臺中縣霧峰土地約
          21坪，由小妹惠良繼承。6.其他現金及動產部分請富
          邦保管並預留父親遷葬費用及家族祭祀費用約50萬元
          ，三年後剩餘款再平均分配之」。
    （二）而被上訴人林嘉卿出具之授權書，載明「授權甲○○
          處理遺產分配事宜（其中林嘉卿繼承土地及建物如授
          權書之表列）」（見本院卷第37頁），依授權書之表
          列分配之不動產為仁美段土地同前述靈前協議書第1
          條所載、新店市之建物、土地即前開協議書第2條所
          載，是以授權書仍係依照靈前協議書內容授權被上訴
          人甲○○處理登記事宜。至於被上訴人甲○○出具之
          切結書（見本院卷第36頁），前段第1、2、3點說明
          不動產與動產部分4人均分，僅是將不動產及動產之
          價值依國稅局核定之價值計算後，將每人可分得之金
          額載明而已，其性質只是前述靈前協議書之補充而已
          ，並非如上訴人主張要將不動產以每人4分之1持分之
          方式分配為單獨所有或維持共有，且平均分配價值亦
          與前述靈前協議書第6條之約定相符，切結書中並強
          調「依林嘉卿、甲○○、乙○○及丙○○4人協議之
          遺產分配方式」，並具體指出繼承人分配之不動產位
          置，諸如丙○○繼承霧峰土地，乙○○繼承台中市○
          ○路○段19號4樓之土地、房屋。此均與原訂之前述
          靈前協議書並無不符之處。是以依前述靈前協議書及
          切結書之內容，被上訴人林嘉卿及甲○○並無變更前
          述靈前協議書之內容，只是重申及補充前述靈前協議
          書內容而已。且上開授權書及切結書只是被上訴人林
          嘉卿及甲○○出具之單方文書，難認所有繼承人有合
          意解除遺產分配協議另行分配之意。
    （三）至上訴人及被上訴人乙○○所稱前述靈前協議書上手
          寫修改部分是被上訴人甲○○於協議書簽訂後自行塗
          改變造等語。惟協議書第1條打字部分僅提及四張犁
          祖厝皆歸被上訴人林嘉卿繼承, 包括乙○○、丙○○
          及甲○○先前繼承部分均合併回歸被上訴人林嘉卿繼
          承，並未約定林嘉卿應支付丙○○、乙○○價金。而
          手寫部分則加註「（大姐及惠良之六分之一由大哥買
          回）」，是原打字部分自較有利於被上訴人林嘉卿，
          苟未經兩造同意修改，僅係林嘉卿擅自修改，段無反
          不利於林嘉卿之理。至該協議書第4條內容，未修改
          前固載「台中市○○路○段19號之3，4樓房子，應由
          大姊繼承，但大姊礙於法令規定暫由富邦繼承，並無
          條件由大姊居住至天年，或由大姊解除法令禁令後，
          由富邦與大姊商討後續繼承或處理事宜。」，此與修
          改後為「富邦繼承，但無條件由大姊居住至天年」並
          無不同。雖後續待法令解除禁令後，再為商討部分經
          刪除而有異，然苟經刪改部分係被上訴人甲○○或林
          嘉卿事後所擅改，亦不影響原已成立契約之效力。
八、按繼承人得隨時請求分割遺產，但法律另有規定或契約另有
    約定者，不在此限，民法第1164條定有明文；民法第1164條
    所指之分割，非不得由各繼承人依協議方法為之，苟各繼承
    人已依協議為分割，除又同意重分外，殊不許任何共有人再
    行主張分割（最高法院54年台上字第2664號判例參照）。本
    件兩造於95年2月4日以協議方式分割遺產，嗣後亦無再重為
    分配之合意，已如前述，則上訴人本於繼承關係，以繼承人
    之身分再行請求分割遺產，請求將被繼承人林劉秀鶯所遺如
    附表所示之土地及建物，股票及現金等動產，准予分割，並
    由兩造各按應有部分四分之一比例分別共有，遺產中之台新
    金融控股股份有限公司股份16,827元、南亞塑膠工業股份有
    限公司股份20股及大亞電線電纜股份有限公司股份180股，
    准予變賣，並將所得價金各按應繼分四分之一比例分配予兩
    造，被上訴人甲○○應給付上訴人5,206,414元及利息，即
    無理由，應予駁回。至上訴人單獨另依終止委任關係後回復
    原狀請求權、不當得利請求權、及於二審追加依侵權行為之
    損害賠償請求權對其餘繼承人全体請求，如前揭六所述，自
    非合法。況上訴人就委任關係之內容迄言詞辯論時均未釐清
    ；就林劉秀鶯遺產金額所敘亦先後不一，或稱總額為28,825
    ,657 元（見本院卷第30頁、第103頁反面），或稱，依被上
    訴人等製作之表列及林劉秀鶯遺產中1040萬元現金，合計為
    2946萬餘元、計算方法是將林劉秀鶯部分在世時，遭甲○○
    、林嘉卿提領之金額加計計算（見本院卷第153頁、第156頁
    、第168頁反面）；或稱遺產中現金暫計為27,417,532元，
    合計29,003,354元（見本院卷第216頁），顯見上訴人對主
    張之事實均非一致，難認其所稱林劉秀鶯現金遺產金額何者
    屬實。況其復稱2800餘萬元係以林有田、林嘉瑞、林劉秀鶯
    生前存摺金額加總計算云云（見本院卷第157頁、第215頁反
    面）。惟林有田、林嘉瑞去世於林劉秀鶯之前，渠等二人之
    遺產已併入林劉秀鶯財產之內容，上訴人一再重覆計算，顯
    見其主張之不足取。且縱不論林劉秀鶯遺產金額若干，兩造
    前述靈前協議書第6條既已約定待三年後剩餘款再平均分配
    ，被上訴人甲○○、林嘉卿亦稱：前述靈前協議書是就不動
    產分配位置訂立一個大原則，協議內容仍要就現金、動產等
    遺產平均分配等語（見本院卷第156頁反面、第157頁）。亦
    難認被上訴人甲○○有何侵權行為或不當得利可言。上訴人
    依終止委任契約回復原狀請求權、不當得利請求權及損害賠
    償請求權所為請求均非有據。
九、綜上所述，本件上訴人主張兩造已於95年6月3日就所繼承自
    林劉秀鶯遺產為重為分配之約定，請求分割遺產；林劉秀鶯
    與甲○○間有委任關係，甲○○、林嘉卿有謀取林劉秀鶯財
    產10,046,182元之行為云云，為不足採，被上訴人抗辯兩造
    無重新分配林劉秀鶯遺產之合意一節，尚屬可信。是則上訴
    人執此主張，自屬無據。從而，其本於民法第1164條、損害
    賠償請求權、不當得利請求權、委任關係終止後回復原狀請
    求權等法律關係，請求將被繼承人林劉秀鶯所遺如附表所示
    土地及建物准予分割，並由上訴人丙○○及被上訴人林嘉卿
    、甲○○、乙○○各按應有部分4分之1比例分別共有。被繼
    承人林劉秀鶯所遺台新金融控股股份有限公司股份16,827股
    、南亞塑膠工業股份有限公司股份20股及大亞電纜股份有限
    公司股份180股准予變賣，並將所得價金各按應繼分4分之1
    比例分配予兩造。被上訴人甲○○應給付上訴人5,206,414
    元及自起訴狀繕本送達翌日起至清償日止，按年息5％計付
    之利息，為無理由，不應准許。其假執行之聲請亦失所附麗
    ，應併予駁回。原審為上訴人敗訴之判決，及駁回其假執行
    之聲請，並無不合。上訴意旨指摘原判決不當，求予廢棄改
    判，為無理由，應予駁回。其侵權行為損害賠償請求，及其
    假執行之聲請，亦應駁回。又本件事証已臻明確，兩造其餘
    攻擊防禦方法，諸如上訴人請求向新光銀行大墩分行、郵局
    台中五權路支局、遠東銀行台中文心分行調閱林劉秀鶯帳戶
    存提款資料，命被上訴人甲○○、林嘉卿提出支用林劉秀鶯
    存款、及於林嘉瑞歿後支用林嘉瑞存款之各項用途帳冊等，
    均與判決之結果，不生影響，自無庸調查、論究。併予敘明
    。
十、據上論結，本件上訴及追加之訴為無理由，依民事訴訟法第
    449條第1項、第78條，判決如主文。
中    華    民    國    97    年    7     月    9     日
                  民事第六庭    審判長法  官  袁再興
                                      法  官  陳賢慧
                                      法  官  吳惠郁
以上正本係照原本作成。
如對本判決上訴，須於收受判決送達後20日內向本院提出上訴書
狀，其未表明上訴理由者，應於提出上訴後20日內向本院提出上
訴理由書（須按他造人數附具繕本）。
上訴時應提出委任律師為訴訟代理人之委任狀。具有民事訴訟法
第466條之1第1項但書或第2項之情形為訴訟代理人者，另應附具
律師及格證書及釋明委任人與受任人有該條項所定關係之釋明文
書影本。
                                      書記官  江玉萍
中    華    民    國    97    年    7     月    10    日
                                                      Ｍ
附表：應繼承土地及建物明細表
(一)、
┌────────────────┬──────┬──────┐
│     土    地    坐    落       │            │            │
├─────┬────┬─────┤   面  積   │   持  分   │
│ 鄉鎮市區 ○   段   │  地  號  │            │            │
├─────┼────┼─────┼──────┼──────┤
│          │        │          │            │     1,228  │
│台中市西區○○○○段│391-13地號│  517.00㎡  │─────  │
│          │        │          │            │ 1,000,000  │
├─────┼────┼─────┼──────┼──────┤
│          │        │          │            │     1,228  │
│台中市○區○ ○○段 │119地號   │ 16,000.00㎡│─────  │
│          │        │          │            │ 1,000,000  │
├─────┴────┼─────┼──────┼──────┤
│房屋座落（建物門牌）│  建  號  │   面  積   │  權利範圍  │
├──────────┼─────┼──────┼──────┤
│台中市○區○○街198 │北區○○段│   89.84㎡  │    全部    │
│號14樓之1           │6549建號  │            │            │
├──────────┼─────┼──────┼──────┤
│                    │北區○○段│            │     1,228  │
│                    │6577建號  │ 17,200.81㎡│─────  │
│                    │          │            │ 1,000,000  │
│共同使用部分        ├─────┼──────┼──────┤
│                    │北區○○段│            │     1,228  │
│                    │6578建號  │ 31,666.28㎡│─────  │
│                    │          │            │ 1,000,000  │
└──────────┴─────┴──────┴──────┘
(二)、
┌────────────────┬──────┬──────┐
│     土    地    坐    落       │            │            │
├─────┬────┬─────┤   面  積   │   持  分   │
│ 鄉鎮市區 ○   段   │  地  號  │            │            │
├─────┼────┼─────┼──────┼──────┤
│          │        │          │            │     176    │
│台中市北區○○○○段│12-15地號 │ 1,184.00㎡ │  ────  │
│          │        │          │            │    5,000   │
├─────┴────┼─────┼──────┼──────┤
│房屋座落（建物門牌）│  建  號  │   面  積   │  權利範圍  │
├──────────┼─────┼──────┼──────┤
│台中市○區○○路3段 │北區邱厝子│  109.51㎡  │    全部    │
│19號4樓             │段4251建號│            │            │
└──────────┴─────┴──────┴──────┘
(三)、
┌────────────────┬──────┬──────┐
│     土    地    坐    落       │            │            │
├─────┬────┬─────┤   面  積   │   持  分   │
│ 鄉鎮市區 ○   段   │  地  號  │            │            │
├─────┼────┼─────┼──────┼──────┤
│台北縣新店│        │          │            │      1     │
│市        ○ ○○段 │  13地號  │  141.52㎡  │    ──    │
│          │        │          │            │      4     │
├─────┴────┼─────┼──────┼──────┤
│房屋座落（建物門牌）│  建  號  │   面  積   │  權利範圍  │
├──────────┼─────┼──────┼──────┤
│台北縣新店市○○路  │中正段43建│   81.00㎡  │    全部    │
│247巷4弄6號3樓      │號        │            │            │
└──────────┴─────┴──────┴──────┘
(四)、
┌────────────────┬──────┬──────┐
│     土    地    坐    落       │            │            │
├─────┬────┬─────┤   面  積   │   持  分   │
│ 鄉鎮市區 ○   段   │  地  號  │            │            │
├─────┼────┼─────┼──────┼──────┤
│台中市北屯│        │          │            │      2     │
│區        ○ ○○段 │ 66-1地號 │  332.00㎡  │    ──    │
│          │        │          │            │      6     │
└─────┴────┴─────┴──────┴──────┘
(五)、
┌────────────────┬──────┬──────┐
│     土    地    坐    落       │            │            │
├─────┬────┬─────┤   面  積   │   持  分   │
│ 鄉鎮市區 ○   段   │  地  號  │            │            │
├─────┼────┼─────┼──────┼──────┤
│台中縣霧峰│ 人和段 │ 689地號  │   70.00㎡  │    全部    │
│鄉        │        │          │            │            │
└─────┴────┴─────┴──────┴──────┘


司法院資訊處製作；財團法人民間司法改革基金會備份。
